最　高　行　政　法　院　判　決　　　　　　　　　九十一年度判字第一七九七號
　　上　訴　人　新光人壽保險股份有限公司
　　法定代理人　甲○○
　　　　　　　　　　　　　　　.
　　　　　　　　　　　　　　　.
　　被 上訴 人　財政部臺北市國稅局
　　代　表　人　丙○○
右當事人間因營利事業所得稅事件，上訴人對於中華民國九十年十一月二十二日台北
高等行政法院九十年度訴字第二九三九號判決，提起上訴。本院判決如左：
　　主  文
原判決廢棄。
訴願決定及原處分（復查決定）均撤銷。
第一審及上訴審訴訟費用均由被上訴人負擔。
    理　由
本件上訴人主張：其民國（以下同）八十三年度營利事業所得稅結算申報，列報尚未
抵繳之扣繳稅額新台幣（以下同）四五五、九九七、一八一元，經被上訴人初查以其
中五、六九九、四六○元部分係上訴人於兩付息日間進行債券附買回交易，因而持有
債券至付息日，其遭付息機構就兩付息日間全部利息一次扣繳所得稅並取得扣繳憑單
之扣繳稅額。上訴人於申報利息收入時，依財政部七十五年七月十六日台財稅第七五
四一四一六號函釋，按債券持有期間，依債券之面值及利率計算利息收入，亦即扣除
前手之利息所得後，以餘額列報原告利息收入；惟於申報扣繳稅額時，卻將含前手息
之扣繳稅額亦併同申報，其中非上訴人持有債券期間所生應計利息相關之扣繳稅額（
以下稱前手息扣繳稅額）五、六九九、四六○元，應屬前手所有而非上訴人所有，其
按全額給付債券附買回交易價款，為代付他人之扣繳稅額行為，故前手息扣繳稅額非
屬本身應繳納之稅款，屬上訴人購進債券之成本，乃將之轉入債券成本項下查核，否
准抵減應納稅額，核定上訴人尚未抵繳之扣繳稅額為四五○、二九七、七二一元，相
對調增出售債券成本五、六九九、四六○元，全年所得額二、四一四、一七二、五八
六元，課稅所得額二、四一四、一七二、五八六元，應納稅額六○三、五三三、一四
二元，應補繳稅額五、六九九、四六○元。惟查：一、財政部針對債券涉及不同期間
持有人之不同，分別以中華民國（下同）六十四年台財稅第三六四四○號函及八十六
年台財稅第八六一八九九三四九號函強制規定，付息時全部利息不論是否屬付息時持
有人之利息所得，要求扣繳義務人以持票人為納稅義務人辦理扣繳業務，違反所得稅
法第七條、第八十八條及第八十九條扣繳規範「納稅義務人」之定義及內容。二、原
判決有行政訴訟法第二百四十三條第一項所規定「判決不適用法規或適用不當」之事
由，為違背法令，並已影響裁判之結果，應予廢棄。說明如下：（一）按判決不適用
法規或適用不當者，係指判決適用不應適用之法規，或不適用應適用之法規，或未能
正確適用法規而言。（二）又法規兼指法律與行政命令；除成文規範外，尚包括不成
文規範，又行政行為應受法律之拘束，並以誠信方法為之，其所依據之法規且不得牴
觸上級規範。行政法院怠於審查行政機關據以作成處分之法規之合憲性及合法性，而
仍維持違法之原處分，則該判決亦屬不適用法規或適用不當，為違背法令。原判決認
為依據被上訴人據以作成系爭行政處分之財政部六十四年九月四日台財稅第三六四四
○號函釋，就中央政府建設公債甲種債票利息，改以付息時之債票持有人就全部利息
一次扣繳所得稅，與所得稅法第八十八條、第八十九條、第九十二條規定不牴觸。惟
查：１財政部鑑於過去發行乙種國庫券時，如在一年中有轉手多次者，依該部（六二
）台財稅第三八六一九號函釋，係由中央銀行將個別分段持有之資料移送財稅資料處
理中心，憑以計算個人之所得憑以課稅之情形，增加稽徵機關執行之困難，亦無法辦
理扣繳。該部為簡化稽徵作業及扣繳手續，遂以六十四年九月四日台財稅第三六四四
○號函釋，就中央政府建設公債甲種債票利息，一概改以付息時之債票持有人就全部
利息一次扣繳所得稅。２惟債券前手息實際上並非由付息時之持票人所得，依所得稅
法第八十八條第一項、第八十九條第一項第二款及第九十二條之規定，付息時之持票
人應非債券前手息之納稅義務人，故財政部六十四年九月四日台財稅第三六四四○號
函釋實已違反所得稅法第八十八條第一項、第八十九條第一項第二款及第九十二條之
規定。３又財政部於七十五年七月六日以臺財稅第七五四一四一六號函釋：「營利事
業或個人買賣國內發行之公債、公司債及金融債券，買受人若為營利事業，可由該事
業按債券持有期間，依該債券之面值及利率計算之『利息收入』，如其係於兩付息日
間購入債券並於取息前出售者，則以售價減除其購進該債券之價格及依上述計算之利
息收入後之餘額作為其證券交易損益。買受人若為個人，因個人一般多未設帳，應一
律以其兌領之利息金額併入其當期綜合所得稅課徵。」依該函釋可知，前手息所得如
為營利事業者，應按其持有債券期間，計算利息所得課徵營利事業所得稅；然付息時
之債票持有人（後手）又就全部利息一次扣繳所得稅，倘若債票持有人（後手）就屬
前手息之扣繳稅款部分仍不得扣抵應納稅額，則將導致行政機關對於前手息之部分重
複課稅，以致實質稅率之負擔高於百分之二十五。增加人民額外之負擔，實有違所得
稅法致力於消除重複課稅之意旨，故行政機關先命以付息時之債票持有人就全部利息
一次扣繳所得稅，復命前手依其持有期間計算利息收入並予繳稅，又不准債票持有人
（後手）就屬前手息之扣繳稅款部分扣抵應納稅額，則已違反行政程序法第八條規定
：「行政行為，應以誠實及信用之方法為之，並應保護人民正當合理之信賴。」至為
顯然。４原判決未查明財政部六十四年九月四日台財稅第三六四四○號函釋之違法，
逕認該函釋與所得稅法第八十八條、第八十九條、第九十二條規定不牴觸，被上訴人
得據該函釋而對上訴人就全部利息一次扣繳所得稅；且原判決又忽視本件已重複課稅
之結果，認上訴人仍不得以屬前手息部分所扣繳之稅額抵減應納稅額，則原判決實已
違反行政程序法第八條規定之誠信原則。八、原判決理由矛盾，依行政訴訟法第二百
四十三條第二項第六款之規定，原判決為違背法令。說明如下：（一）按判決理由矛
盾，係指判決理由前後牴觸，或判決主文與理由不符之情形而言，有一於此，均足為
判決當然違背法令之原因。（二）原判決認被上訴人為簡化稽徵作業及扣繳手續，以
財政部六十四年九月四月台財稅第三六四四○號函釋，而就中央政府建設公債甲種債
票利息，改以付息時之債票持有人就全部利息一次扣繳所得稅，與所得稅法第八十八
條、第八十九條、第九十二條規定不牴觸。（三）惟原判決又認「原告（即上訴人）
亦非實際納稅義務人，縱扣繳憑單係以原告名義開立，然前手息扣繳稅款非其負擔及
繳納，依前述規定及首揭查核準則規定意旨，自不得以之抵繳應納稅款或申請退稅。
」（四）據此，原判決先認被上訴人得以財政部六十四年九月四日台財稅第三六四四
○號函釋，對於上訴人就全部利息一次扣繳所得稅，卻又於後認為上訴人並非實際納
稅義務人，前手息稅款並非由上訴人繳納。由是可知，原判決理由前後牴觸，至為明
顯，依行政訴訟法第二百四十三條第二項第六款之規定及前（一）所述，原判決為違
背法令。（五）又上訴人既非前手息之納稅義務人，則前手息稅款應非係上訴人應繳
納之稅款。原判決忽視是項理由之矛盾，逕認上訴人不得以之抵繳應納稅款或申請退
稅而駁回上訴人之訴，顯已影響裁判之結果，應予廢棄等語。
被上訴人則以：本案之爭點在於上訴人申報利息收入時，依財政部七十五年七月十六
日以台財稅第七五四一四一六號函釋，按債券持有期間，依債券之面值及利率計算之
『利息收入』，亦即扣除前手之利息所得後，以其餘額列報上訴人利息收入；則於申
報扣繳稅額時，得否含前手利息之扣繳稅額亦併同申報抵稅或退稅？有關本部分，前
經原審判決駁回上訴人之訴，揆之原判決理由所引：行為時所得稅法第七條第四項、
第八十九條第一項第二款、第七十一條、第一百條前段規定及六十四年九月四日台財
稅第三六四四○號函與財政部七十五年七月十六日以台財稅第七五四一四一六號函釋
等規定，並無上訴理由所指違背法令或適用法規不當情事，茲上訴人對之縱有爭執，
要難謂為適用法規錯誤或不當，是本案應無行政訴訟法第二百四十三條第一項所指判
決違背法令情事，自無依行政訴訟法第二百四十二條及第二百四十三條規定，提起上
訴之要件，原判決並無違誤，上訴顯無理由等語，作為抗辯。
原審斟酌全辯論意旨及調查證據之結果，以：一、按「本法稱納稅義務人，係指依本
法規定，應申報或繳納所得稅之人。」「前條各類所得稅款，其扣繳義務人及納稅義
務人如左︰一．．．二薪資、利息．．．；納稅義務人為取得所得者。」「納稅義務
人應於每年二月二十日起至三月底止，填具結算申報書，向該管稽徵機關，申報其上
一年度內構成綜合所得總額或營利事業收入總額之項目及數額，以及有關減免、扣除
之事實，並應依其全年應納稅額減除暫繳稅額、尚未抵繳之扣繳稅額及可扣抵稅額，
計算其應納之結算稅額，於申報前自行繳納。」「納稅義務人每年結算申報所得額經
核定後，稽徵機關應就納稅義務人全年應納稅額，減除暫繳稅額、未抵繳之扣繳稅額
、可扣抵稅額及申報自行繳納稅額後之餘額，填發繳款書，通知納稅義務人繳納。但
．．．」所得稅法第七條第四項、第八十九條第一項第二款、第七十一條、第一百條
前段分別定有明文。因此，有取得利息所得者，即為納稅義務人，應主動申報利息所
得，如符合扣繳稅額抵繳應納稅款之規定者，即可抵繳稅款，不以是否取得扣繳憑單
為要件。則所得稅法有關利息所得，得以扣繳稅額抵繳應納稅款者，係以依所得稅法
規定，應申報或繳納利息所得稅之「納稅義務人」而言；換言之，得為扣繳稅額抵繳
應納稅款之對象為應將利息所得申報、繳納所得稅，為承擔納稅義務者為限；反之，
如未申報利息所得，而未繳納利息所得稅者，則無扣繳稅額抵繳應納稅款之適用，此
為當然之解釋。至於第三人取得利息所得部分，是否得抵繳應納稅款，核與納稅義務
人無關，縱令事實上係由納稅義務人代繳稅款，並不能因此變更公法上納稅義務之主
體。是該項利息所得之扣繳稅款，僅能由該第三人依法抵繳之，其代繳稅款之納稅義
務人，自無以自己名義請求抵繳稅款之權利。二、次按六十四年五月三十一日公布施
行之「中央政府建設公債發行條例」第六條規定：「本公債分為甲、乙兩種。甲種公
債利息所得，不免繳所得稅；乙種公債利息所得，免繳一部或全部所得稅，由財政部
審酌發行時全部狀況擬訂，報行政院核定。」財政部鑑於過去發行乙種國庫券時，如
在一年中有轉手多次者，依該部（六十二）台財稅第三八六一九號函釋，係由中央銀
行將個別分段持有之資料移送財稅資料處理中心，憑以計算各人之所得憑以課稅之情
形，增加稽徵機關執行之困難，亦無法辦理扣繳。該部為簡化稽徵作業及扣繳手續，
遂於六十四年九月一日依上開條例發行甲種公債第一期債票十六億時，以六十四年九
月四日台財稅第三六四四○號函釋：「本債票無論曾否轉讓，均應由付息機構，以付
息時之持票人為納稅義務人（記名式者為最後記名之人）就全部利息一次扣繳所得稅
；並根據持票人之身分證明，依法填報扣繳憑單。納稅義務人為中華民國居住之個人
或營利事業者，應將該項利息所得，依法合併當年度所得申報所得稅。」就中央政府
建設公債甲種債票利息，改以付息時之債票持有人就全部利息一次扣繳所得稅，與所
得稅法第八十八條、第八十九條、第九十二條規定不牴觸，可以採用。三、再按一般
公債、公司債、金融債券等因載有約定之利率，債券持有人依民法第六十九條、第七
十條規定，對於此項約定利息按權利存續期間之日數，取得其法定孳息。此項利息未
獲支付前，如將債券讓售，依同法第二百九十五條第一項前段規定，推定其隨同原本
移轉於受讓人，債券原持有人因而經由買賣價金取得是項利息收益。因此，債券之買
賣，如係於該債券之付息日為之，讓售價格之認定，尚不生何疑義；若於兩付息日間
為之，其買賣價格中實已包括兩部分，一為取得債券所支付之對價，另一為未屆付息
日該債券法定利息請求權之讓與價金。惟由於買賣債券之交易所得停徵，「利息所得
」與「證券交易所得」如未明確劃分，除將造成原持有人之法定利息收益，將誤為證
券交易所得免稅外，並將增加債券利息兌領人之利息所得，造成課稅錯誤。財政部乃
於七十五年七月十六日以台財稅第七五四一四一六號函釋：「營利事業或個人買賣國
內發行之公債、公司債及金融債券，買受人若為營利事業，可由該事業按債券持有期
間，依債券之面值及利率計算之『利息收入』，如其係於兩付息日間購入債券並於取
息前出售者，則以售價減除其購進該債券之價格及依上述計算之利息收入後之餘額作
為其證券交易損益。買受人若為個人，因個人一般多未設帳，應一律以其兌領之利息
金額併入其當期綜合所得稅課徵。」闡明營利事業應按實際情形列報利息收入，其債
券賣出時超過購進價格及利息收入後之餘額為證券交易損益；並附帶說明個人因未設
帳，應一律以兌領之利息併入其綜合所得稅課稅，符合所得稅法課稅公平之原則。因
此，所謂債券「前手息」，乃為區分債券利息兌領人所持有債券期間申報所得之利息
，及非持有（即其前手持有）期間，未申報所得之債券利息，而予分野界定之名詞。
依上開函釋可知，前手息所得者如為營利事業者，應按其持有債券期間，計算利息所
得課徵營利事業所得稅；惟前手息所得者如為個人者，因前手個人既未設帳又無扣繳
憑單歸課資料，其不列入綜合所得稅結算申報，稽徵機關亦未予核課其綜合所得稅；
營利事業如係債券利息兌領人，僅按其持有債券期間，計算利息所得課徵營利事業所
得稅，依前開所得稅法規定，亦僅就申報利息所得範圍內之扣繳稅額抵繳應納稅款，
其未持有債券期間之其餘利息（即前手息），認非屬該營利事業之利息所得，毋庸申
報，不課徵營利事業所得稅，因此而生之前手息扣繳稅款，自不在扣繳稅額抵繳應納
稅款之列。四、本件上訴人八十三年度營利事業所得稅申報各類收益扣繳稅款，於「
各類收益扣繳稅款與申報金額調節表」利息收入欄內即會計師查核報告附表（三），
將「公債前手息」五六、九九四、六○一元，自扣繳憑單給付總額九四四、一九四、
○五一元中扣除，僅申報利息收入八○四、九六三、二七九元，但卻申報含前手息扣
繳稅額在內之全部扣繳稅款九四、四一九、三九三元（含債券前手息扣繳稅額五、六
九九、四六○元及暫繳稅額八八、七一九、九三三元）【計算式：944,194,051 （扣
繳憑單總額）－333,662,736（上期應收金額）＋249,150,191（本期應收金額）=804
,9 63,279（本期申報收入金額）94,419,393（扣繳稅額）差異54,718,2271. 買入補
貼利息 (95,945,005)2.賣出補貼利息38,950,4043.到期票貼利息137,7034.轉換可轉
換公司債所放棄債券利息收入2,138,671】 依上開規定與說明，上訴人既將公債前手
息扣除，未申報為收入，即不得將因此而生之前手息扣繳稅額抵繳應納稅額，則上訴
人將之列入抵繳稅額，於法即有未合等語，據以駁回上訴人在原審之訴，固非無見。
惟查「憲法第十九條規定人民有依法律納稅之義務，固係指人民有依據法律所定之納
稅主體、稅目、稅率、納稅方法及納稅期間等項而負納稅義務之意，然課人民以繳納
租稅之法律，於適用時，該法律所定之事項若權利義務相關連者，本於法律適用之整
體性及權利義務之平衡性，當不得任意割裂適用。」業經司法院釋字第三八五號解釋
在案。又「納稅義務人有左列各類所得者，應由扣繳義務人於給付時，依規定之扣繳
率或扣繳辦法，扣取稅款，並依第九十二條規定繳納之︰一、．．．二、機關、團體
、事業或執行業務者所給付之薪資、利息、．．．。」為行為時所得稅法第八十八條
所明定。故利息所得者，應由扣繳義務人於給付時，扣取稅款，並將所扣稅款向國庫
繳納；又依同法第七十一條第一項前段、第九十九條及第一百條之規定，扣繳稅款於
結算申報時當可用以抵繳應納稅額；此為義務與權利相互關連之規定，不容割裂適用
。另財政部六十四年九月四日台財稅第三六四四○號函釋：「主旨：中央政府建設公
債甲種債票之利息，應由付息機構於付息時，按照所得稅法第八十八條、第八十九條
、第九十二條及各類所得扣繳率表等規定，扣繳利息所得稅款，並以付息時債票持有
人為納稅義務人，向稽徵機關填報扣繳憑單，並依同法第九十四條規定，將扣繳憑單
填送納稅義務人。說明：二、本債票無論曾否轉讓，均應由付息機構，以付息時之持
票人為納稅義務人（記名式者為最後記名之人）就全部利息一次扣繳所得稅；並根據
持票人之身分證明，依法填報扣繳憑單。納稅義務人為中華民國居住之個人或營利事
業，應將該項利息所得，依法合併當年度所得申報所得稅。」本件上訴人為系爭債券
付息時之持票人，因上開財政部六十四年九月四日台財稅第三六四四○號函釋，遭強
制課以系爭全部利息扣繳稅款之義務，既依法律之形式；而於結算申報時，被上訴人
竟主張上訴人雖被扣繳系爭稅款但非實際納稅義務人，否准扣繳稅款抵繳應納稅額之
權利，反採經濟之事實。對於同一系爭所得，權利義務相關連之事項，而為不同認定
，並均以不利於上訴人者為其準據，顯然割裂適用法律，揆諸前開司法院第三八五號
解釋及說明，即有可議。上訴人執以指摘，非全無理由，應將原判決廢棄。並撤銷訴
願決定及復查決定，由被上訴人則就該部分另為適法之復查決定。
據上論結，本件上訴為有理由，爰依行政訴訟法第二百五十六條第一項、第二百五十
九條第一款、第九十八條第三項前段，判決如主文。
中　　華　　民　　國　　九十一　　　年　　　十　　　　月　　　三　　　　日
                    最 高 行 政 法 院  第 三 庭
                                審 判 長 法  官　　　葉　振　權
                                         法  官      林　茂　權
                                         法  官　　　吳　錦　龍
                                         法  官　　　劉　鑫　楨
                                         法  官　　　吳　明　鴻
右  正  本  證  明  與  原  本  無  異
　　　　　　　　　　　　　　　　　　　　 法院書記官　莊　俊　亨
中　　華　　民　　國　　九十一　　　年　　　十　　　　月　　　四　　　　日
